【裁判字號】    94,重再,26
【裁判日期】    950111
【裁判案由】    確認債權不存在
【裁判全文】
臺灣高等法院民事判決                  94年度重再字第26號
再審原告    甲○○
訴訟代理人  蔡奮鯨律師
            徐秀鳳律師
再審被告    乙○○
上列當事人間確認債權不存在事件，再審原告對於中華民國93年
10月6日本院92年度重上字第546號及92年8月29日臺灣臺北地方
法院92年度重訴字第462號確定判決，提起再審之訴，本院判決
如下：
    主  文
再審之訴駁回。
再審訴訟費用由再審原告負擔。
    事  實
甲、再審原告方面：
壹、聲明：
一、本院92年度重上字第546號及台灣台北地方法院92年度重訴
    字第462號確定判決均廢棄。
二、確認再審原告與再審被告間就民國（下同）81年9月8日所立
    切結書上載新台幣（下同）2000萬元之債權不存在。
貳、陳述：
一、原確定判決認定系爭借款係由訴外人歐康秀梅將銀行貸款轉
    入訴外人何慶文、唐銀娥帳戶後交付再審原告，此與證人蔡
    肇財證稱：借款是伊轉帳給甲○○等語，明顯不符。又若再
    審原告果真收受何慶文、唐銀娥交付2497萬9000元之借款，
    則在交付在先，簽立切結書在後之情形，切結書上所載借到
    金額為何僅有2000萬元？為何蔡肇財不要求再審原告簽立切
    結書時書寫借到金額為2497萬9000元，而甘願受有損失？原
    確定判決依此所為推論顯與常情不符。再前訴訟程序未訊問
    歐康秀梅詳查貸款用途，亦未訊問何慶文、唐銀娥，即認該
    款項係交付予再審原告之借款，顯有判決違反論理法則暨判
    決不備理由之違法。
二、何慶文雖設址在再審原告之營業處所，但同一地址設有多戶
    之情形，為社會常態，不能以設址相同即謂其係再審原告借
    用之人頭戶。又唐銀娥係設址在台北市○○路534號6樓，遍
    查全部卷證資料均無唐銀娥設址在台北市○○路79巷35號之
    證據。再經查閱本院92年度重上字第546號卷宗164至183頁
    之資料，並無原確定判決所指以何慶文名義簽發之票據，足
    見原確定判決顯有認定事實不憑證據並與事實不符之違法。
    又原確定判決引用上開票據發票日為82年間者，其金額自5
    萬2500元至250萬元不等，顯非再審原告用以支付同一筆借
    款利息之票據；且再審被告所提出訴外人金洲建設有限公司
    82年度每月8日面額60萬元之支票數張，亦主張係支付系爭
    借款之利息，足證原確定判決所為認定與卷附證據及主張多
    所矛盾。原確定判決顯有認定事實違背論理法則、不憑證據
    資料暨判決不備理由之違法；並牴觸最高法院18年上字第20
    9號、28年上字第2250號判例。
三、再審原告一再陳明蔡肇財並未交付借款，系爭切結書中「借
    到」二字僅係表明達成借貸之合意，並不等同實際收受之「
    收訖借款」。本件消費借貸關係成立與否，關於交付金錢之
    爭執，應由再審被告負舉證責任。前訴訟程序未命再審被告
    證明交付金錢之事實，遽為不利再審原告之認定，違背舉證
    責任分配原則，明顯牴觸最高法院19年上字第385號判例。
四、原確定判決對於再審原告否認何慶文、唐銀娥係再審原告之
    人頭而提出之親屬關係表及台灣台北地方法院83年度促字第
    5716號支付命令，命唐銀娥向再審原告給付273萬5000元及
    其法定遲延利息等主張及證據，均恝置不論；其認定系爭借
    款款項流入何慶文、唐銀娥之銀行帳戶，顯然不能證明蔡肇
    財有交付金錢予再審原告之事實，原確定判決未審酌前開證
    據，顯然影響判決結果，而有民事訴訟法第469條判決不備
    理由之當然違背法令。
五、歐康秀梅向蔡肇財借款2000萬元，業於81年8月27日前已清
    償完畢，並於同年8月28日辦理塗銷抵押權登記在案；蔡肇
    財亦提出債務清償證明書，明確記載「借款訂約日期為80年
    8月8日」、「所借款項業已清償」及「借款訂約日期為79年
    7月23日」、「所借款項業已清償」，自其出具債務清償證
    明書之日期均為81年8月27日即明。而歐康秀梅係於上開債
    務清償後之81年8月28日始向萬泰商業銀行忠孝分行（下稱
    萬泰銀行）辦理抵押貸款，有該行於93年3月23日以（93 ）
    忠孝第00000000000號函，敘明該項貸款係於81年8月31日及
    同年9月2日撥入借款人歐康秀梅本人帳戶可證。蔡肇財證稱
    歐康秀梅向萬泰商業銀行借款所得係歸還向其借款之債務，
    與其出具之清償證明書記載內容不符。又蔡肇財係經營地下
    錢莊之業者，如非歐康秀梅已清償2000萬元之借款債務完畢
    ，其絕無可能先出具債務清償證明書交付債務人並塗銷抵押
    權登記；足見歐康秀梅向萬泰銀行所貸得之2500萬元明顯與
    蔡肇財先前所獲清償之債務無關。原確定判決有違反經驗法
    則之違背法令。
乙、再審被告方面：
    本件未行言詞辯論，無再審被告之聲明及陳述可供記載。
丙、本件經查閱台灣台北地方法院92年度重訴字第462號兩造間
    確認債權不存在事件全卷。
    理  由
一、按民事訴訟法第496條第1項第1款所謂適用法規顯有錯誤，
    係指確定判決所適用之法規顯然不合於法律之規定或與司法
    院尚有效及大法官會議之解釋，或最高法院尚有效之判例顯
    然違反者而言（最高法院60年台再字第170號判例及司法院
    大法官會議釋字第177號解釋參照）。又所謂適用法規顯有
    錯誤，不包括漏未斟酌證據及認定事實錯誤、取捨證據失當
    、判決不備理由及在學說上諸說併存致發生法律上見解歧異
    等情形在內（最高法院63年度台上字第880號判例、90年度
    台再字第27號判決參照）。
二、經查再審原告主張伊若有收受訴外人何慶文、唐銀娥交付之
    2497萬9000元借款，則伊所出具之切結書上所載借到金額為
    何僅有2000萬元，原確定判決認定何慶文、唐銀娥各自領得
    之款項，實際是交付與伊，並未訊問證人歐康秀梅、何慶文
    、康銀娥，所為推論顯與常情不符云云，經核係屬認定事實
    之範疇；再審原告據此主張原確定判決違反論理法則及有判
    決不備理由之違背法令，揆諸首開說明，亦與民事訴訟法第
    496條第1項第1款「適用法規顯有錯誤」之規定不符。
三、又關於再審原告主張前訴訟程序未命再審被告證明已交付金
    錢與再審原告，違反最高法院19年上字第385號、18年上字
    第209號、28年上字第2250號判例，顯有判決違背法令，適
    用法規之錯誤部分；經查本院92年度重上字第546號確定判
    決業於「事實及理由」欄「四、（一）」敘明：「消費借貸
    契約雖為要物契約，惟借用人向貸與人借用款項，經出具借
    用證書交貸與人收執，如依該借用證書表明之事項足以推知
    貸與人已交付借用物者，即應認其就交付借用物之事實，已
    盡舉證責任。本件上訴人（即再審原告）與訴外人蔡肇財確
    曾有借款二千萬元之合意，已如前述，而上訴人（即再審原
    告）出具切結書記載：『茲向蔡肇財借到新台幣貳仟萬元整
    ，約定條件如左：一、借款期間自民國八十一年九月八日起
    至民國八十二年九月八日止。二、由蔡肇財先生保管之不動
    產（詳附於後）本人不得申請補發…。』等語，業已表明向
    訴外人蔡肇財借得二千萬元，依前揭之說明，應足認訴外人
    蔡肇財已交付借款二千萬元予上訴人（即再審原告）」。再
    審原告主張原確定判決違反上述最高法院判例云云，核不足
    採。又原確定判決斟酌再審原告苟非借用人，衡情應無在金
    洲建設有限公司所簽發交付蔡肇財之支票上背書擔保付款之
    理；及訴外人歐康秀梅向萬泰銀行貸款2500萬元之流向經過
    情形，並再審原告出具切結書予蔡肇財表明借到2000萬元，
    因而認定再審原告確已收到向蔡肇財所為借款2000萬元，乃
    屬認定事實及證據取捨之職權行使，依首開說明，自非屬適
    用法規顯有錯誤，再審原告執此提起再審之訴，亦屬無據。
四、綜上所述，再審原告提起本件再審之訴，為顯無再審理由，
    爰不經言詞辯論，以判決駁回之（參照最高法院44年台上字
    第566號判例）。
五、據上論結，本件再審之訴為顯無理由，依民事訴訟法第502
    條第2項、第78條，判決如主文。
中    華    民    國    95    年    1     月    11    日
                  民事第八庭  審判長法  官  吳景源
                                    法  官  滕允潔
                                    法  官  鄭威莉
正本係照原本作成。
如不服本判決，應於收受送達後20日內向本院提出上訴書狀，其
未表明上訴理由者，應於提出上訴後20日內向本院補提理由書狀
（均須按他造當事人之人數附繕本）上訴時應提出委任律師或具
有律師資格之人之委任狀；委任有律師資格者，另應附具律師資
格證書及釋明委任人與受任人有民事訴訟法第466條之一第一項
但書或第二項（詳附註）所定關係之釋明文書影本。
中    華    民    國    95    年    1     月    13    日
                                    書記官  吳瑞英
附註：
民事訴訟法第四百六十六條之一（第一項、第二項）：
對於第二審判決上訴，上訴人應委任律師為訴訟代理人。但上訴
人或其他法定代理人具有律師資格者，不在此限。
上訴人之配偶、三親等內之血親、二親等內之姻親，或上訴人為
法人、中央或地方機關時，其所屬專任人員具有律師資格並經法
院認為適當者，亦得為第三審訴訟代理人。


司法院資訊處製作；財團法人民間司法改革基金會備份。
